---
output:
  pdf_document:
    latex_engine: pdflatex
    toc: false
    toc_depth: 3
fontsize: 11pt
geometry: margin=2.5cm
header-includes:
  - \usepackage[catalan]{babel}
  - \usepackage{float}
  - \usepackage{setspace}
  - \onehalfspacing
---

\begin{titlepage}
\centering

% Logo a la part superior
\vspace*{1cm}
\includegraphics[width=6cm]{logo_uab.png}

\vspace*{2cm}

% Títol
{\Huge \textbf{Anàlisi estadística del comportament electoral a partir de dades censals i factors socioeconòmics}}\\[0.3cm]
\rule{12cm}{0.4pt}\\[0.3cm]
{\Large \textit{Estudi aplicat a dades censals i resultats electorals}}\\[2.5cm]

% Autors
{\Large
Aniol Vilamala Vidal\\
Jordi Anguera Costa\\
Èric Segon Salmerón\\
Daniel Jiménez López
}\\[2cm]

\vfill

% Informació institucional
{\large Grau en Estadística Aplicada}\\
{\large Universitat Autònoma de Barcelona}\\[1cm]

% Data al peu de pàgina
{\large Barcelona, 29 de gener de 2026}

\end{titlepage}

\pagenumbering{gobble}  


```{r setup, include=FALSE}
knitr::opts_chunk$set(echo = FALSE, message = FALSE, warning = FALSE,
                      fig.width = 6, fig.height = 3)
```

```{r}
library(data.table)
library(dplyr)
library(readr)
library(tidyr)
library(stringr)
library(tibble)
library(ggplot2)
library(lattice)
library(stringr)
library(psych)
library(lattice)
library(scales)
library(patchwork)
library(gplots)
library(FactoMineR)
library(factoextra)
```

\newpage
\thispagestyle{empty}
\mbox{}
\newpage

\pagenumbering{Roman}

# Resum

resum treball

# Abstract

abstract en anglès


\newpage
\tableofcontents
\newpage

\pagenumbering{arabic}


# 1. Introducció


\newpage
# 2. Objectius

## 2.1 Objectiu general

L'objectiu principal del present treball és comprendre com es configura el comportament electoral de les eleccions generals espanyoles al territori català, explorant de quina manera les característiques socials, econòmiques i demogràfiques contribueixen a explicar la distribució del vot i la seva evolució al llarg del temps.

## 2.2. Objectius específics

Per assolir l'objectiu principal s'han establert els següents objectius específics:

- Analitzar com varia el suport als diferents partits polítics en funció de les realitats socials i demogràfiques de cada espai, identificant patrons territorials i dinàmiques compartides.

- Examinar les diferències en el comportament electoral segons els grans blocs ideològics, tot observant com els contextos socioeconòmics poden modular les preferències polítiques.

- Descriure l’evolució del vot entre convocatòries, posant atenció als canvis estructurals, les continuïtats i les possibles reconfiguracions del mapa polític.

- Detectar quins factors semblen tenir un pes més rellevant en la configuració del vot, i com aquests factors interactuen amb la realitat territorial.


\newpage
# 3. Dades

\newpage
# 4. Materials i mètodes

\newpage
# 5. Resultats


## 5.1. Anàlisi Exploratòria de Dades
## 5.1.1. Taules de contingència

FICAR LES TAULES DE CONTINGÈNCIA

Per tal de garantir una anàlisi rigorosa, s’ha optat per construir les taules de contingència a partir del nombre de vots obtinguts per cada partit polític, agregada per els vots que compleixen cada combinació de les variables d’interès en cada cas.
Aquesta decisió metodològica es deu al fet que, si s’utilitzés directament el format de dades del conjunt original, no s’obtindrien diferències significatives, ja que no es tindria en compte el nombre real de vots associats a cada secció censal. En aquest escenari, cada secció seria tractada com una única observació, fet que comportaria una pèrdua d’informació rellevant sobre el nombre de persones que compleixen les condicions analitzades i dificultaria una correcta representació del comportament electoral dels votants.

## 5.1.2. Correspondence Analysis

PER CADA ELECCIÓ INSERTAR ELS GRAFICS CORRESPONDENTS.

### 5.1.2.1 Eleccions Desembre 2015

BALLONPLOT

El gràfic mostra la intensitat de l’associació entre les categories socio-demogràfiques analitzades i els diferents partits polítics, obtinguda a partir de l’Anàlisi de Correspondències. La mida dels punts representa el grau de sobre- o infrarepresentació de cada combinació respecte a l’escenari d’independència entre variables.
S’observa que partits com ECP/SUMAR i ERC presenten una associació més marcada amb seccions censals caracteritzades per nivells intermedis de renda i desigualtat, així com amb una presència moderada d’immigració. Per contra, el PSC/PSOE mostra un patró més homogeni i transversal, sense associacions extremes amb cap categoria concreta.
El PP presenta una associació lleugerament superior amb seccions de renda més elevada, mentre que VOX no ve asociada amb cap categoría ja que en aquestes eleccions no va tenir pràcticament representació. Finalment, CS no mostra associacions clares amb cap perfil socio-demogràfic específic, indicant una distribució més difusa del seu suport electoral.

SCREEPLOT

Es pot observar una bona part de la variança explicada amb les dues dimensions, el que ens indica que es un bón model per trobar diferències entre els partits politics.

Qualitat de representació partits i Qualitat de representació de variables

Es pot veure que tots els partits están fortament representats (cos2>0.8), menys VOX (ja ho sabiem, representació escasa) i ciutadans. Respecte a les modalitats de les categories podem veure que les més ben representades son aquelles de clase mitjana-alta tot i que en general están bé representades.

Contribució de les variables i partits i localització respecte les dimensions.

L’anàlisi de la contribució de les variables mostra que la primera dimensió del Correspondence Analysis està fortament determinada per les categories de renda, especialment pels extrems de renda molt baixa i molt alta, configurant un eix socioeconòmic clar. Aquesta dimensió constitueix el principal factor estructurant del comportament electoral.
La segona dimensió presenta una contribució més moderada i reflecteix diferències associades a nivells intermedis de renda, desigualtat i, en menor mesura, a característiques demogràfiques com l’edat, permetent una diferenciació més fina dels perfils electorals.
Pel que fa als partits polítics, CONV./JxCAT i PSC/PSOE són els principals responsables de la configuració de la primera dimensió, mentre que el PP, ECP/SUMAR i ERC contribueixen de manera destacada a la segona. En canvi, CS i VOX presenten una contribució molt reduïda en ambdues dimensions, fet que indica una menor associació amb els perfils socio-demogràfics considerats.

La representació factorial mostra que el PP se situa en una posició central respecte a la primera dimensió, però amb una elevada coordenada positiva en la segona, fet que indica un perfil electoral clarament diferenciat, tot i no estar associat de manera exclusiva a un nivell concret de renda.
El PSC/PSOE i JxCAT es disposen de manera simètrica al llarg de la primera dimensió, amb una associació respectiva a perfils de renda mitjana-baixa i mitjana-alta, presentant ambdós una diferenciació moderada.
ERC i ECP/SUMAR apareixen situats en posicions properes a l’origen, especialment en la segona dimensió, la qual cosa suggereix perfils socio-demogràfics més propers a la mitjana del conjunt de seccions censals analitzades.
Finalment, CS se situa pràcticament a l’origen del pla factorial, indicant l’absència d’un patró socio-demogràfic clar, mentre que VOX apareix desplaçat cap a valors baixos de la primera dimensió, mostrant una associació marcada amb seccions de renda baixa però amb una contribució limitada a l’estructura global de l’espai.



\newpage
# 6. Validació dels models

\newpage
# 7. Conclusions

- Furtherwork: predicció x secció censal 

\newpage
# Annexos

## A. Codi

Per assegurar la traçabilitat i la reproduïbilitat de totes les anàlisis, el projecte s’ha desenvolupat i versionat íntegrament a GitHub. El repositori complet es pot consultar a: [Repositori Github del projecte.](https://github.com/aniolvv2288/Treball-final-Consultoria-Estadistic)

