---
output:
  pdf_document:
    latex_engine: pdflatex
    toc: false
    toc_depth: 3
fontsize: 11pt
geometry: margin=2.5cm
header-includes:
  - \usepackage[catalan]{babel}
  - \usepackage{float}
  - \usepackage{setspace}
  - \onehalfspacing
---

\begin{titlepage}
\centering

% Logo a la part superior
\vspace*{1cm}
\includegraphics[width=6cm]{logo_uab.png}

\vspace*{2cm}

% Títol
{\Huge \textbf{Anàlisi estadística del comportament electoral a partir de dades censals i factors socioeconòmics}}\\[0.3cm]
\rule{12cm}{0.4pt}\\[0.3cm]
{\Large \textit{Estudi aplicat a dades censals i resultats electorals}}\\[2.5cm]

% Autors
{\Large
Aniol Vilamala Vidal\\
Jordi Anguera Costa\\
Èric Segon Salmerón\\
Daniel Jiménez López
}\\[2cm]

\vfill

% Informació institucional
{\large Grau en Estadística Aplicada}\\
{\large Universitat Autònoma de Barcelona}\\[1cm]

% Data al peu de pàgina
{\large Barcelona, 29 de gener de 2026}

\end{titlepage}

\pagenumbering{gobble}  


```{r setup, include=FALSE}
knitr::opts_chunk$set(echo = FALSE, message = FALSE, warning = FALSE,
                      fig.width = 6, fig.height = 3)
```

```{r}
library(data.table)
library(dplyr)
library(readr)
library(tidyr)
library(stringr)
library(tibble)
library(ggplot2)
library(lattice)
library(stringr)
library(psych)
library(lattice)
library(scales)
library(patchwork)
library(gplots)
library(FactoMineR)
library(factoextra)
```

\newpage
\thispagestyle{empty}
\mbox{}
\newpage

\pagenumbering{Roman}

# Resum

resum treball

# Abstract

abstract en anglès


\newpage
\tableofcontents
\newpage

\pagenumbering{arabic}


# 1. Introducció

\newpage
# 2. Objectius

Principal: 

- distribució de vot per cada partit (i temporal) segons variables socioeconòmiques i demogràfiques (CA, clústering?, RF, LM, LMER)


Secundària: 

- distribució de vot per cada partit i temporal segons variables socioeconòmiques i demogràfiques (per ideologia) (amb CA, RF, LM, LMER)

- Evolució del vot respecte les eleccions (Descriptiva, CA, RF)

- Variables influents en la distribució del vot (RF, LM, LMER)

- Furtherwork: predicció x secció censal 


\newpage
# 3. Dades

\newpage
# 4. Materials i mètodes

\newpage
# 5. Resultats


## 5.1. Anàlisi Exploratòria de Dades
## 5.1.1. Taules de contingència

FICAR LES TAULES DE CONTINGÈNCIA

Per tal de garantir una anàlisi rigorosa, s’ha optat per construir les taules de contingència a partir del nombre de vots obtinguts per cada partit polític, agregada per els vots que compleixen cada combinació de les variables d’interès en cada cas.
Aquesta decisió metodològica es deu al fet que, si s’utilitzés directament el format de dades del conjunt original, no s’obtindrien diferències significatives, ja que no es tindria en compte el nombre real de vots associats a cada secció censal. En aquest escenari, cada secció seria tractada com una única observació, fet que comportaria una pèrdua d’informació rellevant sobre el nombre de persones que compleixen les condicions analitzades i dificultaria una correcta representació del comportament electoral dels votants.

## 5.1.2. Correspondence Analysis

PER CADA ELECCIÓ INSERTAR ELS GRAFICS CORRESPONDENTS.

### 5.1.2.1 Eleccions Desembre 2015



\newpage
# 6. Validació dels models

\newpage
# 7. Conclusions

\newpage
# Annexos

## A. Codi

Per assegurar la traçabilitat i la reproduïbilitat de totes les anàlisis, el projecte s’ha desenvolupat i versionat íntegrament a GitHub. El repositori complet es pot consultar a: [Repositori Github del projecte.](https://github.com/aniolvv2288/Treball-final-Consultoria-Estadistic)

