---
output:
  pdf_document:
    latex_engine: pdflatex
bibliography: referencies.bib
csl: numeric.csl
fontsize: 11pt
geometry: margin=2.5cm
header-includes:
  - \usepackage[catalan]{babel}
  - \usepackage{float}
  - \usepackage{setspace}
  - \onehalfspacing
---

\begin{titlepage}
\centering

% Logo a la part superior
\vspace*{1cm}
\includegraphics[width=6cm]{logo_uab.png}

\vspace*{2cm}

% Títol
{\Huge \textbf{Comportament electoral i evolució a partir de dades censals i factors socioeconòmics i demogràfics}}\\[0.3cm]
\rule{12cm}{0.4pt}\\[0.3cm]
{\Large \textit{Estudi aplicat a dades censals i resultats electorals}}\\[2.5cm]

% Autors
{\Large
Aniol Vilamala Vidal\\
Jordi Anguera Costa\\
Èric Segon Salmerón\\
Daniel Jiménez López
}\\[2cm]

\vfill

% Informació institucional
{\large Grau en Estadística Aplicada}\\
{\large Universitat Autònoma de Barcelona}\\[1cm]

% Data al peu de pàgina
{\large Barcelona, 29 de gener de 2026}

\end{titlepage}

\pagenumbering{gobble}  


```{r setup, include=FALSE}
knitr::opts_chunk$set(echo = FALSE, message = FALSE, warning = FALSE,
                      fig.width = 6, fig.height = 3)
```

```{r}
library(data.table)
library(dplyr)
library(readr)
library(tidyr)
library(stringr)
library(tibble)
library(ggplot2)
library(lattice)
library(stringr)
library(psych)
library(lattice)
library(scales)
library(patchwork)
library(gplots)
library(car)
library(MASS)
library(lme4)
library(lmerTest)
library(kableExtra)
library(gtsummary)
library(FactoMineR)
library(factoextra)
library(sf)
library(here)
library(leaflet)
library(htmltools)
library(randomForest)
library(xgboost)
library(rsample)
library(fastshap)
library(vip)
library(caret)
```

\newpage
\thispagestyle{empty}
\mbox{}
\newpage

\pagenumbering{Roman}

# Resum

resum treball

# Abstract

abstract en anglès


\newpage
\tableofcontents
\newpage

\pagenumbering{arabic}


# 1. Introducció

El comportament electoral constitueix una de les expressions més visibles de la dinàmica política d’una societat i, alhora, un fenomen profundament arrelat en les seves estructures socials, econòmiques i territorials. L’anàlisi del vot permet no només descriure preferències polítiques, sinó també entendre com les desigualtats socials, les trajectòries històriques i les característiques demogràfiques es tradueixen en patrons polítics diferenciats. En aquest sentit, el territori català ofereix un context especialment rellevant per a l’estudi del comportament electoral, atesa la seva singularitat dins del sistema polític espanyol.

Les eleccions generals espanyoles han estat, en les darreres dècades, un espai de competència política marcat tant per eixos ideològics clàssics com per dinàmiques pròpies del context català. La coexistència de partits d’àmbit estatal i formacions amb una forta implantació territorial, així com la importància creixent del debat territorial, han contribuït a configurar un mapa electoral complex i canviant. Aquestes característiques fan necessari un enfocament analític que combini la dimensió territorial amb l’estudi dels factors socioeconòmics i demogràfics que influeixen en la distribució del vot.

Tradicionalment, una part important dels estudis electorals s’ha centrat en unitats d’anàlisi relativament agregades, com ara municipis o circumscripcions. Tot i la utilitat d’aquests enfocaments, l’ús de dades a una escala més fina, com la secció censal, permet captar amb major precisió les desigualtats internes del territori i identificar patrons que poden quedar ocults en nivells d’agregació superiors. Aquesta aproximació facilita una lectura més detallada del comportament electoral i obre la porta a una anàlisi més acurada de la relació entre context social i vot.

En aquest treball s’analitza el comportament electoral a Catalunya en diverses convocatòries de les eleccions generals espanyoles, amb l’objectiu de comprendre com es distribueix el suport als diferents partits i blocs ideològics, com evoluciona al llarg del temps i quins factors contribueixen de manera més rellevant a explicar aquestes dinàmiques. L’estudi combina informació electoral detallada amb un conjunt ampli de variables socioeconòmiques i demogràfiques.


\newpage
# 2. Objectius

## 2.1 Objectiu general

L'objectiu principal del present treball és comprendre com es configura el comportament electoral de les eleccions generals espanyoles al territori català, explorant de quina manera les característiques socials, econòmiques i demogràfiques contribueixen a explicar la distribució del vot i la seva evolució al llarg del temps.

## 2.2. Objectius específics

Per assolir l'objectiu principal s'han establert els següents objectius específics:

- **Patró territorial del vot**  
  Analitzar com es distribueix el suport als diferents partits polítics en el territori català, identificant les diferències entre espais i les regularitats que s’hi repeteixen.

- **Comportament electoral per blocs ideològics**  
  Examinar com varien les preferències electorals quan s’agrupen els partits en grans blocs ideològics, i fins a quin punt les condicions socials i econòmiques influeixen en aquestes diferències.

- **Dinàmica temporal del vot**  
  Descriure com evoluciona el comportament electoral entre diferents convocatòries, posant atenció als canvis, continuïtats i possibles reconfiguracions del mapa polític català.

- **Factors determinants del vot**  
  Identificar quins elements socioeconòmics i demogràfics tenen un pes més rellevant en la configuració del vot i com interactuen amb les particularitats territorials.


\newpage
# 3. Dades

D’una banda, les dades referents als vots als partits sobre cada secció censals estan disponibles a l'àrea de descarregues de les eleccions de la pàgina del Ministeri de l’Interior [@ministerioInterior_descargas]. Cada resultat electoral conté un fitxer ZIP amb 10 fitxers d'extensió .DAT, així com 1 fitxer .doc i 1 .rtf. Aquests dos últims expliquen la codificació de cada fitxer i en descriuen el contingut. Els que comencen per “10” contenen la informació de vots per partit a cada secció censal, mentre que els que comencen per “03” inclouen un diccionari amb les sigles de cada partit i el seu nom complet.

A partir del fitxer comprimit del Ministeri de l’Interior, vam transformar les dades electorals administratives en una base de dades apta per a l’anàlisi a escala de secció censal. Els fitxers del tipus “10” contenien els vots per candidatura en format de longitud fixa, fet que va requerir consultar la documentació tècnica per interpretar correctament cada camp. Un cop entès el format, vam desenvolupar un script en R per llegir i estructurar aquestes dades.

Paral·lelament, els fitxers “03” proporcionaven el diccionari de candidatures, també en format de longitud fixa, i van ser essencials per identificar la sigla i el nom complet de cada partit. Com que els codis de candidatura variaven entre eleccions, va ser necessari enllaçar, per a cada procés electoral, els fitxers “10” amb el seu corresponent “03”. Només després d’aquest pas vam poder integrar totes les eleccions en una mateixa base de dades.

\vspace{0.75cm}

D'altra banda, pel que fa a les variables socioeconòmiques i demogràfiques, les vam obtenir de l’INE, concretament de l’apartat dedicat a les condicions de vida per secció censal [@INE_condiciones_vida]. Per a cada província catalana vam descarregar quatre bases de dades complementàries, cadascuna amb un conjunt específic d’indicadors: una amb l’índex de Gini i la ràtio 80/20 de distribució de la renda; una altra amb la procedència dels ingressos; una tercera amb variables demogràfiques com l’edat mitjana o el percentatge de població espanyola resident; i una darrera amb dades de renda mitjana —per unitat de consum, personal i de la llar.

En el cas de les comarques gironines, el tractament va requerir una atenció addicional, ja que la codificació de les seccions censals no seguia exactament el mateix format que a la resta del territori.

Un cop harmonitzades, totes les bases de dades es van integrar en un únic conjunt, agrupant-les per any i secció censal.


\newpage
# 4. Materials i mètodes

L’anàlisi s’ha realitzat amb el programari `R (versió 4.5)`, que ha permès gestionar, transformar i modelitzar les dades de manera eficient. Per al tractament i la manipulació de dades s’han utilitzat paquets del conjunt `tidyverse` [@tidyverse] i altres llibreries especialitzades, com `data.table` [@data.table], `dplyr` [@dplyr], `readr` [@readr], `tidyr` [@tidyr], `stringr` [@stringr], `tibble` [@tibble] i `scales` [@scales], que han facilitat la neteja, reorganització i harmonització de les diferents fonts d’informació.

La visualització de dades s’ha dut a terme principalment amb `ggplot2` [@ggplot2], complementat amb `lattice` [@lattice], `gplots` [@gplots], `patchwork` [@patchwork] i eines de presentació enriquida com `kableExtra` [@kableExtra] i `gtsummary` [@gtsummary]. Per a la creació de mapes i la gestió d’informació geoespacial s’ha utilitzat el paquet `sf` [@sf], juntament amb `leaflet` [@leaflet] i `htmltools` [@htmltools] per generar visualitzacions interactives. El paquet `here` [@here] ha permès estructurar de manera robusta els camins i l’organització interna del projecte.

Pel que fa a l’anàlisi estadística, s’han aplicat models lineals (`car` [@car], `MASS` [@MASS]) i models lineals mixtos (`lme4` [@lme4], `lmerTest` [@lmerTest]), així com tècniques d’aprenentatge automàtic com els `random forest` [@rf] i els models `xgboost` [@xgboost], amb el suport dels paquets `caret` [@caret], `fastshap` [@fastshap], `rsample` [@rsample] i `vip` [@vip]. L’anàlisi multivariant, i en particular l’anàlisi de correspondències, s’ha realitzat amb `FactoMineR` [@FactoMineR] i `factoextra` [@factoextra], que han facilitat tant el càlcul com la interpretació gràfica dels resultats. Addicionalment, el paquet `psych` [@psych] ha estat útil per a estadístiques descriptives i exploratòries.


\newpage
# 5. Resultats

## 5.1 Anàlisi Exploratòria de Dades (AED)

INTRODUCCIÓ ÈRIC-TEXTO


## 5.2 Anàlisi de correspondències (CA) {#sec:resultats_ca}

Els gràfics de qualitat de representació ($cos^2$) i de contribució a les dimensions principals es troben a la secció: \nameref{sec:grafics_compl_ca}. A partir d’aquí, es dona per suposat que qualsevol referència a aquests aspectes es remet a aquesta secció per a la seva visualització.

### 5.2.1 Eleccions desembre 2015

```{r}
################################################################################
# ----- INCORPORACIÓ DADES -----
################################################################################

dades <- readRDS("dades_finals.rds") %>% 
  na.omit()

vars_socio <- c(
  "fac_Edad_media",
  "fac_Población",
  "fac_Tamaño_medio_del_hogar",
  "fac_renda_media_uc",
  "fac_indice_gini",
  "fac_poblacio_no_espanyola"
)

noms_curts <- c(
  "fac_Edad_media_Secció d'edat mitjana" = "Edat_Mitjana",
  "fac_Edad_media_Secció envellida" = "Edat_Alta",
  "fac_Edad_media_Secció jove" = "Edat_Baixa",
  "fac_Población_Població alta" = "Pob_Alta",
  "fac_Población_Població baixa" = "Pob_Baixa",
  "fac_Población_Població mitjana-alta" = "Pob_MitjanaAlta",
  "fac_Población_Població mitjana-baixa" = "Pob_MitjanaBaixa",
  "fac_Tamaño_medio_del_hogar_Llars grans" = "Llar_Gran",
  "fac_Tamaño_medio_del_hogar_Llars mitjanes" = "Llar_Mitjana",
  "fac_Tamaño_medio_del_hogar_Llars petites" = "Llar_Petita",
  "fac_indice_gini_Alta desigualtat" = "Gini_Alt",
  "fac_indice_gini_Baixa desigualtat" = "Gini_Baix",
  "fac_indice_gini_Desigualtat mitjana" = "Gini_Mitjà",
  "fac_poblacio_no_espanyola_Alta immigració" = "Immig_Alta",
  "fac_poblacio_no_espanyola_Baixa immigració" = "Immig_Baixa",
  "fac_poblacio_no_espanyola_Mitjana immigració" = "Immig_Mitjana",
  "fac_renda_media_uc_Renda alta" = "Renda_Alta",
  "fac_renda_media_uc_Renda baixa" = "Renda_Baixa",
  "fac_renda_media_uc_Renda mitjana" = "Renda_Mitjana",
  "fac_renda_media_uc_Renda molt alta" = "Renda_MoltAlta",
  "fac_renda_media_uc_Renda molt baixa" = "Renda_MoltBaixa"
)


llista_eleccions <- c("2015_des", "2016_jun", "2019_abr", "2019_nov", "2023_jul")
noms_eleccions   <- c("Desembre 2015", "Juny 2016", "Abril 2019", 
                      "Novembre 2019", "Juliol 2023")

################################################################################
# ----- CA I RESULTATS -----
################################################################################

plots_ca <- list()

for (i in seq_along(llista_eleccions)) {

  eleccio_id  <- llista_eleccions[i]
  eleccio_nom <- noms_eleccions[i]

  message("------------------------------------------------------------")
  message("Processant elecció: ", eleccio_nom)
  message("------------------------------------------------------------")

  dades_e <- dades %>% 
    filter(eleccio == eleccio_id) %>%
    select(eleccio, seccio, sigles, vots, all_of(vars_socio))

  matriu_ca <- dades_e %>%
    pivot_longer(cols = all_of(vars_socio),
                 names_to = "variable",
                 values_to = "categoria") %>%
    unite("var_cat", variable, categoria, sep = "_") %>%
    group_by(sigles, var_cat) %>%
    summarise(vots_total = sum(vots), .groups = "drop") %>%
    pivot_wider(names_from = var_cat,
                values_from = vots_total,
                values_fill = 0)

  colnames(matriu_ca) <- ifelse(
    colnames(matriu_ca) %in% names(noms_curts),
    noms_curts[colnames(matriu_ca)],
    colnames(matriu_ca)
  )

  matriu_ca <- matriu_ca %>% 
    column_to_rownames("sigles")

  matriu_ca <- matriu_ca[rowSums(matriu_ca) > 0, ]

  res.ca <- CA(matriu_ca, graph = FALSE)

  plots_ca[[eleccio_nom]] <- list()

  plots_ca[[eleccio_nom]]$biplot <- fviz_ca_biplot(
    res.ca,
    repel = TRUE,
    label = "all",
    col.row = "black",
    col.col = "blue",
    title = paste("CA - Partits i factors socioeconòmics (", eleccio_nom, ")")
  )

  plots_ca[[eleccio_nom]]$rows_cos2 <- fviz_ca_row(
    res.ca,
    col.row = "cos2",
    repel = TRUE,
    title = paste("Qualitat representació partits -", eleccio_nom)
  ) +
    scale_color_gradientn(
      colours = c("#00AFBB", "#E7B800", "#FC4E07"),
      limits = c(0, 1),
      values = c(0, 0.5, 1)
    )

  rows_contrib <- res.ca$row$contrib[, 1:2] %>%
    as.data.frame() %>%
    setNames(c("Dim.1", "Dim.2")) %>%
    tibble::rownames_to_column("nom") %>%
    pivot_longer(cols = c(Dim.1, Dim.2),
                 names_to = "Dimensio",
                 values_to = "Contribucio")

  plots_ca[[eleccio_nom]]$rows_contrib <- ggplot(
    rows_contrib,
    aes(x = reorder(nom, Contribucio), y = Contribucio, fill = Dimensio)
  ) +
    geom_col(position = "dodge") +
    coord_flip() +
    scale_fill_manual(values = c("Dim.1" = "#00AFBB", "Dim.2" = "#FC4E07")) +
    labs(
      title = paste("Contribució dels partits \nEleccions", eleccio_nom),
      x = "",
      y = "Contribució (%)"
    ) +
    theme_minimal(base_size = 13)

  plots_ca[[eleccio_nom]]$cols_cos2 <- fviz_ca_col(
    res.ca,
    col.col = "cos2",
    repel = TRUE,
    title = paste("Qualitat representació variables -", eleccio_nom)
  ) +
    scale_color_gradientn(
      colours = c("#00AFBB", "#E7B800", "#FC4E07"),
      limits = c(0, 1),
      values = c(0, 0.5, 1)
    )

  cols_contrib <- res.ca$col$contrib[, 1:2] %>%
    as.data.frame() %>%
    setNames(c("Dim.1", "Dim.2")) %>%
    tibble::rownames_to_column("nom") %>%
    pivot_longer(cols = c(Dim.1, Dim.2),
                 names_to = "Dimensio",
                 values_to = "Contribucio")

  plots_ca[[eleccio_nom]]$cols_contrib <- ggplot(
    cols_contrib,
    aes(x = reorder(nom, Contribucio), y = Contribucio, fill = Dimensio)
  ) +
    geom_col(position = "dodge") +
    coord_flip() +
    scale_fill_manual(values = c("Dim.1" = "#00AFBB", "Dim.2" = "#FC4E07")) +
    labs(
      title = paste("Contribució de les variables \nEleccions", eleccio_nom),
      x = "",
      y = "Contribució (%)"
    ) +
    theme_minimal(base_size = 13)
}
```

```{r ca2015, fig.cap="CA de les eleccions del desembre del 2015.", fig.width=12, fig.height=5, fig.pos='H',fig.show='hold'}
plots_ca$`Desembre 2015`$biplot
```

Com mostra la Figura 1, les dues primeres dimensions expliquen el 88,9% de la variabilitat total, cosa que permet identificar amb claredat les associacions entre partits polítics i variables socioeconòmiques. Tot i això, VOX i Cs presenten una qualitat de representació molt baixa —inferior a 0,20 en termes de $cos^2$—, fet que limita la fiabilitat de la seva posició en el mapa factorial i en dificulta la interpretació.

L’anàlisi factorial mostra que la Dimensió 1 està principalment explicada pels partits CONV./JxCAT i PSC/PSOE, a més de ERC que presenten les contribucions més elevades. Aquesta dimensió s’associa sobretot amb variables socioeconòmiques relacionades amb la renda molt baixa i molt alta, així com amb nivells elevats de desigualtat (Gini alt), indicant un eix de diferenciació socioeconòmica clara.
La Dimensió 2 està dominada principalment pel PP a més de ERC i ECP/SUMAR, amb contribucions rellevants també de variables de renda i alguns grups d’edat. Aquest eix sembla captar diferències més vinculades a perfils socials intermedis i estructurals.
En canvi, partits com VOX i CS presenten contribucions molt baixes en ambdues dimensions, indicant un paper poc rellevant en l’estructura factorial.
Pel que fa a les variables, les relacionades amb immigració, mida de la llar i població tenen una contribució menor, i per tant un pes reduït en la definició dels eixos principals.

Considerant únicament les categories amb bona qualitat de representació, l’anàlisi mostra que CONV./JxCAT se situa associat a municipis amb nivells elevats de renda (renda alta i molt alta) i major desigualtat (Gini alt), així com amb una població de més edat. En el mateix eix socioeconòmic, però amb una posició menys extrema, es troba ERC, que s’associa a perfils intermedis, llars de mida petita i nivells més baixos d’immigració. En canvi, PSC/PSOE es posiciona en el costat oposat de la Dimensió 1, mostrant una clara associació amb renda baixa, menor desigualtat i població més jove, una tendència que també comparteix parcialment ECP/SUMAR. El PP presenta una associació amb renda alta i edat elevada, especialment captada per la segona dimensió. Finalment, CS i VOX mostren una qualitat de representació baixa i no es poden interpretar de manera fiable en el pla factorial.

### 5.2.2 Eleccions juny 2016

```{r ca2016, fig.cap="CA de les eleccions de juny del 2016.", fig.width=12, fig.height=5, fig.pos='H',fig.show='hold'}

plots_ca$`Juny 2016`$biplot
```

Les dues primeres dimensions expliquen el 91.2% de la variabilitat total, cosa que permet identificar amb claredat les associacions entre partits polítics i variables socioeconòmiques. Respecte les eleccions anteriors podem veure una millor representació de VOX, tot i que encara no acaba de estar ben representada. En cambi Cs presenta una qualitat de representació molt baixa —inferior a 0,20 en termes de $cos^2$—, fet que limita la fiabilitat de la seva posició en el mapa factorial i en dificulta la interpretació.

L’anàlisi factorial mostra que la Dimensió 1 està principalment explicada pels partits CONV./JxCAT i PSC/PSOE, a més de ERC que presenten les contribucions més elevades. Aquesta dimensió s’associa sobretot amb variables socioeconòmiques relacionades amb la renda molt baixa i molt alta, així com amb nivells elevats de desigualtat (Gini alt), indicant un eix de diferenciació socioeconòmica clara.
La Dimensió 2 està dominada principalment pel PP a més de ERC i ECP/SUMAR, amb contribucions rellevants també de variables de renda i alguns grups d’edat. Aquest eix sembla captar diferències més vinculades a perfils socials intermedis i nivell d'immigració.
En canvi, partits com VOX i CS presenten contribucions molt baixes en ambdues dimensions, indicant un paper poc rellevant en l’estructura factorial.
Pel que fa a les variables, les relacionades amb Edat, mida de la llar i població tenen una contribució menor, i per tant un pes reduït en la definició dels eixos principals.

Considerant únicament les categories amb bona qualitat de representació, l’anàlisi mostra que CONV./JxCAT se situa associat a municipis amb nivells elevats de renda (renda alta i molt alta) i major desigualtat (Gini alt), així com amb una població de més edat. En el mateix eix socioeconòmic, però amb una posició menys extrema, es troba ERC, que s’associa a perfils intermedis, llars de mida petita i nivells més baixos d’immigració. En canvi, PSC/PSOE es posiciona en el costat oposat de la Dimensió 1, mostrant una clara associació amb renda baixa, menor desigualtat i població més adulta, una tendència que també comparteix parcialment ECP/SUMAR. El PP presenta una associació amb renda alta i edat elevada, especialment captada per la segona dimensió. Finalment, CS i VOX mostren una qualitat de representació baixa i no es poden interpretar de manera fiable en el pla factorial.

### 5.2.3 Eleccions abril 2019

```{r ca2019a, fig.cap="CA de les eleccions de l'abril del 2019.", fig.width=12, fig.height=5, fig.pos='H',fig.show='hold'}
plots_ca$`Abril 2019`$biplot
```

Les dues primeres dimensions expliquen el 92,8% de la variabilitat total, cosa que permet identificar amb claredat les associacions entre partits polítics i variables socioeconòmiques. Ara sembla que totes les variables estan ben representades en termes de $cos^2$— (totes >0.5), fet que aporta fiabilitat de la seva posició en el mapa factorial i en dificulta la interpretació.

L’anàlisi factorial mostra que la Dimensió 1 està principalment explicada pels partits CONV./JxCAT i PSC/PSOE, a més de ERC que presenten les contribucions més elevades. Aquesta dimensió s’associa sobretot amb variables socioeconòmiques relacionades amb la renda molt baixa i molt alta, així com amb nivells elevats de desigualtat (Gini alt i baix), indicant un eix de diferenciació socioeconòmica clara.
La Dimensió 2 està dominada principalment pel PP a més de ERC i ECP/SUMAR, amb contribucions rellevants també de variables de desigualtat gini, renda i immigració. Aquest eix sembla captar diferències més vinculades a perfils socials amb desigualtats i estructurals.
En canvi, partits com VOX i CS presenten contribucions molt baixes en ambdues dimensions tot i que més elevada que en les eleccions anteriors.
Pel que fa a les variables, les relacionades amb  mida de la llar i població tenen una contribució menor, i per tant un pes reduït en la definició dels eixos principals.

L’anàlisi mostra que CONV./JxCAT se situa associat a seccions censals amb nivells elevats de renda (renda alta i molt alta) i major desigualtat (Gini alt), així com amb una població de més edat i més petita. En el mateix eix socioeconòmic, però amb una posició menys extrema, es troba ERC, que s’associa a perfils amb renda mitjana-alta, llars de mida petita i nivells més baixos d’immigració. En canvi, PSC/PSOE es posiciona  mostrant una clara associació amb renda baixa-molt baixa, menor desigualtat i població més jove, una tendència que també comparteix parcialment ECP/SUMAR. El PP presenta una associació amb renda alta i edat elevada, però especialment amb seccions amb gini alt. Finalment, CS i VOX mostren asociació amb rendes baixes-molt baixes, llars grans e immigració alta.



### 5.2.4 Eleccions novembre 2019


```{r ca2019n, fig.cap="CA de les eleccions del novembre del 2019.", fig.width=12, fig.height=5, fig.pos='H',fig.show='hold'}

plots_ca$`Novembre 2019`$biplot
```

Les dues primeres dimensions expliquen el 93.4% de la variabilitat total, cosa que permet identificar amb claredat les associacions entre partits polítics i variables socioeconòmiques. Totes les variables estan ben representades en termes de $cos^2$— (totes >0.5), fet que aporta fiabilitat de la seva posició en el mapa factorial i en dificulta la interpretació. Podem destacar l'aparició de la CUP com a partit ben representat.

L’anàlisi factorial mostra que la Dimensió 1 està principalment explicada pels partits CONV./JxCAT i PSC/PSOE, a més de ERC que presenten les contribucions més elevades. Aquesta dimensió s’associa sobretot amb variables socioeconòmiques relacionades amb la renda molt baixa i molt alta, així com amb nivells elevats de desigualtat (Gini alt i baix), indicant un eix de diferenciació socioeconòmica clara.
La Dimensió 2 està dominada principalment pel PP i ERC, podem destacar la caiguda en contribució de ECP/SUMAR respecte eleccions anteriors, amb contribucions rellevants també de variables de renda i nivells d'immigració. Aquest eix sembla captar diferències més vinculades a desigualtats socials i estructurals.
En canvi, partits com VOX, CS,CUP i ECP/SUMAR presenten contribucions molt baixes en ambdues dimensions, indicant un paper poc rellevant en l’estructura factorial.
Pel que fa a les variables, les relacionades amb edat, mida de la llar i població tenen una contribució menor, i per tant un pes reduït en la definició dels eixos principals.

L’anàlisi mostra que CONV./JxCAT se situa associat a seccions censals amb nivells elevats de renda (renda alta i molt alta) i major desigualtat (Gini alt), així com amb una població de més edat i més petita. En el mateix eix socioeconòmic, però amb una posició menys extrema, es troba ERC i CUP, que s’associen a perfils amb renda mitjana-alta, llars de mida petita i nivells més baixos d’immigració. En canvi, PSC/PSOE es posiciona  mostrant una clara associació amb renda baixa-molt baixa, menor desigualtat i població més jove, una tendència que també comparteix parcialment ECP/SUMAR. El PP presenta una associació amb renda alta i edat elevada, però especialment amb seccions amb gini alt. Finalment, CS i VOX mostren asociació amb rendes baixes-molt baixes, llars grans e immigració alta.

### 5.2.5 Eleccions juliol 2023


```{r ca2023, fig.cap="CA de les eleccions de juliol del 2023.", fig.width=12, fig.height=5, fig.pos='H',fig.show='hold'}

plots_ca$`Juliol 2023`$biplot
```

Les dues primeres dimensions expliquen el 92.1% de la variabilitat total, cosa que permet identificar amb claredat les associacions entre partits polítics i variables socioeconòmiques. Tot i això, ECP/SUMAR presenta una qualitat de representació molt baixa —inferior a 0,20 en termes de $cos^2$—, fet que limita la fiabilitat de la seva posició en el mapa factorial i en dificulta la interpretació. Destaca que a les primeres eleccions tenía una contribució alta i que poc a poc ha anant baixat amb l'augment de constribucions d'altres partits. El mateix cas amb Cs que directament desapareix de l'analisi.


L’anàlisi factorial mostra que la Dimensió 1 està principalment explicada pels partits CONV./JxCAT, VOX i PSC/PSOE, en aquestes eleccions també contribueix VOX, que presenta les contribucions elevades. Aquesta dimensió s’associa sobretot amb variables socioeconòmiques relacionades amb les rendes i edat, indicant un eix de diferenciació socioeconòmica clara.

La Dimensió 2 està dominada principalment pel PP a més de ERC, amb contribucions rellevants en categories de desigualtat (gini) i tamany de la llar. Aquest eix sembla captar desigualtats i tamanys de les llars.
En canvi, partits com ECP/SUMAR i CUP presenten contribucions molt baixes en ambdues dimensions, indicant un paper poc rellevant en l’estructura factorial.
Pel que fa a les variables, les relacionades amb immigració i població tenen una contribució menor, i per tant un pes reduït en la definició dels eixos principals.

Considerant únicament les categories amb bona qualitat de representació, l’anàlisi mostra que CONV./JxCAT se situa associat a municipis amb nivells elevats de renda (renda alta i molt alta) i major desigualtat (Gini alt), així com amb una població de més edat. En el mateix eix socioeconòmic, però amb una posició menys extrema, es troba ERC i la CUP, que s’associen a perfils amb rendes altes, llars de mida petita i gini mitjà. En canvi, PSC/PSOE es posiciona mostrant una clara associació amb renda baixa-molt baixa, menor desigualtat i població més jove. El PP presenta una associació amb renda alta i edat elevada, a més de desigualtat gran especialment captada per la segona dimensió. Finalment VOX s'asocia amb rendes baixes i molt baixes,immigració alta i edat baixa.




## 5.3 Modelització estadística

### 5.3.1 Selecció de models

ÈRIC TEXTO EXPLICANT ELS DIFERENTS MODELS CONTEMPLATS I COM HEM SELECCIONAT EL MILLOR (BORREU LA FRASE)

### 5.3.2 Model òptim

ÈRIC TEXTO + GRÀFICS DEL MODEL MÉS TOP I TOT TAULES (BORREU LA FRASE)

## 5.4 Models d'Aprenentatge Automàtic

JORGITO TEXTO DE TOTA LA SECCIÓ, A SUS ORDENES EMINENCIA (BORREU LA FRASE)

### 5.4.1 Random Forest (RF)

### 5.4.2 XGBoost


\newpage
# 6. Validació dels models

## 6.1 Estratègia de validació

Explicar com validem cada model i les mètriques que tenim en compte

## 6.2 Validació del model lineal òptim

èric texto (lm - lmer)

## 6.3 Validació del RF

jorgito texto

## 6.4 Validació del XGBoost

jorgito texto


\newpage
# 7. Conclusions

- posar conclusions finals

- Furtherwork: predicció x secció censal + noves coses que pensem 

\newpage

# Referències

::: {#refs}
:::

\newpage

# Annexos

## A. Resultats CA {#sec:grafics_compl_ca}

Els següents gràfics mostren la qualitat de representació dels partits i de les variables socioeconòmiques i demogràfiques dins del pla factorial per cada elecció, així com la contribuació de cada perfil fila i columna a les dimensions principals. L'explicació completa es troba a l'apartat \nameref{sec:resultats_ca}. 

```{r, fig.cap="Qualitat de representació dels partits i les variables a les eleccions del desembre del 2015.", fig.width=12, fig.height=4.5, fig.pos='H'}
p1 <- plots_ca$`Desembre 2015`$rows_cos2
p2 <- plots_ca$`Desembre 2015`$cols_cos2

p1+p2
```

```{r, fig.cap="Contribució dels partits i les variables a les dimensions principals per les eleccions del desembre del 2015.", fig.width=12, fig.height=5, fig.pos='H'}
p1 <- plots_ca$`Desembre 2015`$rows_contrib
p2 <- plots_ca$`Desembre 2015`$cols_contrib

p1+p2
```

```{r, fig.cap="Qualitat de representació dels partits i les variables a les eleccions del juny del 2016.", fig.width=12, fig.height=4.5, fig.pos='H'}
p1 <- plots_ca$`Juny 2016`$rows_cos2
p2 <- plots_ca$`Juny 2016`$cols_cos2

p1+p2
```

```{r, fig.cap="Contribució dels partits i les variables a les dimensions principals per les eleccions del juny del 2016.", fig.width=12, fig.height=5, fig.pos='H'}
p1 <- plots_ca$`Juny 2016`$rows_contrib
p2 <- plots_ca$`Juny 2016`$cols_contrib

p1+p2
```

```{r, fig.cap="Qualitat de representació dels partits i les variables a les eleccions de l'abril del 2019.", fig.width=12, fig.height=4.5, fig.pos='H'}
p1 <- plots_ca$`Abril 2019`$rows_cos2
p2 <- plots_ca$`Abril 2019`$cols_cos2

p1+p2
```

```{r, fig.cap="Contribució dels partits i les variables a les dimensions principals per les eleccions de l'abril del 2019.", fig.width=12, fig.height=5, fig.pos='H'}
p1 <- plots_ca$`Abril 2019`$rows_contrib
p2 <- plots_ca$`Abril 2019`$cols_contrib

p1+p2
```

```{r, fig.cap="Qualitat de representació dels partits i les variables a les eleccions del novembre del 2019.", fig.width=12, fig.height=4.5, fig.pos='H'}
p1 <- plots_ca$`Novembre 2019`$rows_cos2
p2 <- plots_ca$`Novembre 2019`$cols_cos2

p1+p2
```

```{r, fig.cap="Contribució dels partits i les variables a les dimensions principals per les eleccions del novembre del 2019.", fig.width=12, fig.height=5, fig.pos='H'}
p1 <- plots_ca$`Novembre 2019`$rows_contrib
p2 <- plots_ca$`Novembre 2019`$cols_contrib

p1+p2
```

```{r, fig.cap="Qualitat de representació dels partits i les variables a les eleccions del juliol del 2023.", fig.width=12, fig.height=4.5, fig.pos='H'}
p1 <- plots_ca$`Juliol 2023`$rows_cos2
p2 <- plots_ca$`Juliol 2023`$cols_cos2

p1+p2
```

```{r, fig.cap="Contribució dels partits i les variables a les dimensions principals per les eleccions del juliol del 2023", fig.width=12, fig.height=5, fig.pos='H'}
p1 <- plots_ca$`Juliol 2023`$rows_contrib
p2 <- plots_ca$`Juliol 2023`$cols_contrib

p1+p2
```


## B. Codi

Per assegurar la traçabilitat i la reproduïbilitat de totes les anàlisis, vam desenvolupar el projecte íntegrament a GitHub. El repositori complet es pot consultar a: [Repositori Github del projecte.](https://github.com/aniolvv2288/Treball-final-Consultoria-Estadistic)

